【裁判字號】    98,簡,100
【裁判日期】    981119
【裁判案由】    食品衛生管理法
【裁判全文】
臺中高等行政法院判決
                                       98年度簡字第100號
原      告  甲○○
輔  佐  人  丙○○
被      告  臺中縣政府
代  表  人  乙○○
訴訟代理人  丁○○
            戊○○
上列當事人間因食品衛生管理法事件，原告不服行政院衛生署中
華民國98年7月3日衛署訴字第0980016783號訴願決定，提起行政
訴訟，本院判決如下︰
    主  文
原告之訴駁回。
訴訟費用由原告負擔。
    事實與理由
一、本件原告於民國97年11月間起，在露天拍賣網址（http://g
    oods.ruten.com.tw/item/show?00000000000000，以下稱「
    拍賣網址」）刊登「益寶美蜂膠液劑」產品（以下稱「系爭
    產品」）廣告，其參考資料聯結個人部落格（http://www.w
    retch.cc/blog/phildahuang/00000000，以下稱「個人部落
    格」），該個人部落格內容載明：「．．．蜂膠．．．抗菌
    、抗黴菌作用．．．美化肌膚、防止老化．．．」等詞句，
    經民眾於98年1月9日向臺北縣政府衛生局檢舉，該局移送被
    告所屬衛生局查證，認定廣告內容涉及不實、誇張或易生誤
    解，被告乃以原告違反食品衛生管理法第19條第1項規定，
    依同法第32條第1項規定，於98年4月16日以府授衛食藥字第
    0980700918號函行政處分書（以下稱「原處分」）處原告新
    臺幣（下同）4萬元罰鍰，並限該廣告內容於98年5月31日前
    修正。原告雖於98年2月18日修正廣告等網址內容，但仍不
    服原處分，提起訴願，遭決定駁回，遂提起本件行政訴訟。
二、原告起訴主張：原告於拍賣網址刊登系爭產品廣告與個人部
    落格之內容，各自獨立而無聯結。且拍賣網址與個人部落格
    之內容，亦無宣傳、標示或廣告系爭產品。又食品衛生管理
    法第19條第1項並無「．．．涉及影射，連結．．．」之規
    定，原處分事實欄卻認定原告「．．．涉及影射．．．」，
    經原告異議後，又以「人員疏失、筆誤」抗辯，可見原處分
    違法草率。再者，蜂膠雖係食品，但依專業認定係生藥，個
    人部落格亦僅敘述蜂膠成分及其藥理作用、品質之檢測方法
    ，並無宣傳特定蜂膠產品之事實。其次，人民依憲法第11條
    有言論自由權，原告於拍賣網址與個人部落格之內容詞句，
    皆係行使言論自由權之合法行為，並無損社會公益，原處分
    與訴願決定顯然違反憲法第11條等語，並聲明求為判決撤銷
    訴願決定及原處分。
三、被告則以：原告坦承於拍賣網址陳列販售系爭產品，且提供
    「個人部落格」網址供不特定人瀏覽，其「個人部落格」內
    容確實違反食品衛生管理法第19條第1項規定，被告依同法
    第32條第1項規定處以罰鍰，並無不當。又審視拍賣網址提
    供之聯結內容確實易使民眾誤認為「蜂膠」產品有其供稱之
    效能，參照行政院衛生署95年4月13日衛署食字第095001481
    4 號函，原處分並無不當。再者，原處分既明確記載原告違
    規依據，且於事實欄誤植「涉及影射」之內容未明顯或重大
    影響原處分整體內容，故該誤植不影響原處分。其次，原告
    網址販售「蜂膠」產品並提供聯結網頁「個人部落格」內容
    ，確實易使閱覽民眾誤認販售之產品有其功能。尚且法律公
    佈實施之後，人民不得以不知或其他因素等而免除其法律責
    任。因此，原告於拍賣網站販售系爭產品，並提供個人部落
    格聯結而宣傳「蜂膠」功效之行為，確實違反食品衛生管理
    法第19條第1項規定，依同法第32條第1項規定處4萬元罰鍰
    並無不法等語，資為抗辯，並聲明求為判決駁回原告之訴。
四、兩造之爭點為：本件原告主張並無宣傳、標示或廣告系爭產
    品，拍賣網址與個人部落格係各自獨立，並無聯結，且其內
    容詞句，皆係行使言論自由權之合法行為，自無違法等語；
    被告則以原告於拍賣網址刊登系爭產品廣告，且聯結個人部
    落格而宣傳「蜂膠」功效之行為，違反食品衛生管理法第19
    條第1項規定，依同法第32條第1項處4萬元罰鍰，並無不合
    等語置辯。經查：
    (一)按「對於食品、食品添加物或食品用洗潔劑所為之標示、
      宣傳或廣告，不得有不實、誇張或易生誤解之情形。」、
      「違反第19條第1項或第3項規定者，處新臺幣2萬元以上
      20 萬元以下罰鍰；．．．。」食品衛生管理法第19條第1
      項、第32條第1項前段定有明文。
    (二)本件原告自97年11月間起，至98年2月18日止，於其網址
      （http://goods.ruten.com.tw/item/show?000000000000
      00）刊登「益寶美蜂膠液劑」產品露天拍賣廣告，其參考
      資料聯結個人部落格（http://www.wretch.cc/blog/phil
      dahuang/00000000），內容述及「．．．蜂膠．．．抗菌
      、抗黴菌作用．．．美化肌膚、防止老化．．．」等詞句
      之事實。有上開露天拍賣網址廣告（參照本院卷第130頁
      至第136頁），個人部落格（參照本院卷第137頁至第140
      頁）附卷足稽，且為原告自承之事實，堪予認定。
    (三)依行政院衛生署95年4月13日衛署食字第0950014814號函
      釋：「廣告行為之構成，係可使不特定多數人知悉其宣傳
      內容，進而達到招徠商業利益之效果。故網站中如有販售
      特定產品，則網站內所有網頁，及經由該網站聯結之網站
      、網頁、網址等內容，均屬於廣告範疇，若有涉及違反食
      品衛生相關法令之規定者，即屬違法」。本件原告於其網
      址（http://goods.ruten.com.tw/item/show?0000000000
      0000），刊登露天拍賣廣告，販賣「益寶美蜂膠液劑」產
      品，惟於其末參考資料欄載有可點閱網址：「http://www
      .wretch.cc/blog/phildahuang/00000000」，該網址即原
      告個人部落格之事實，亦為原告所自承，已詳前開說明。
      從而原告提供購置者同時可點閱露天拍賣及個人部落格兩
      網址，該兩網址自生聯結之效力，原告主張上開兩網址係
      「各自獨立，並無聯結」云云，核無足採。
    (四)原告復主張蜂膠兼具食品與生藥性質，然查生藥一詞，為
      一般人之用法，醫學界則稱為藥品，依藥事法第6條、第7
      條規定得知，藥品均係中央衛生主管機關審查認定者為限
      ，蜂膠尚未經主管機關認定為藥品。學者間，雖有論述蜂
      膠具有藥性療效，但尚不因此認蜂膠為藥品；則原告主張
      蜂膠為生藥，核無足採。另行政院衛生署公告「可供食品
      食用原料彙整一覽表」，捌、昆蟲及其來源製取之原料編
      號6蜂膠（Propoils），將之列為食品。惟原告上開個人
      部落格所述內容為：「『蜂膠』乃天然的抗生素，1987年
      英國牛津大學研究中發現，它含有149種成分。．．．綜
      合其藥理作用共有：(1)活化免疫中樞器官－胸腺，增強免
      疫力及抗病能力。(2)促進新陳代謝、活化細胞。(3)抗過敏
      作用。(4)抗菌、抗黴菌作用。(5)抗炎、鎮痛、麻醉作用。
      (6)抗病毒作用．．．(7)抗氧化作用．．．(8)抗腫瘤作用。
      (9)促進肝功能及解毒作用。(10)美化肌膚、防止老化。」等
      文詞，顯係將學者專家研究蜂膠之功效與其販售之產品相
      結合，以達宣傳並招徠大眾消費之目的，依上開行政院衛
      生署95年4月13日衛署食字第0950014814號函釋意旨，原
      告行為違反食品衛生管理法第19條第1項之規定。
    (五)被告原處分理由，載有「涉及影射」，惟食品衛生管理法
      第19條第1項規定並無以「影射」為要件。被告已於98年5
      月18日以府授衛食藥字第0980701414號函更正為「．．．
      產品內容詞句涉及不實、誇張或易生誤解．．．」在案，
      對於本案違規事實之認定及處罰之結果不生影響，原告對
      此再為爭執，核無足採。
    (六)按「人民有言論、講學、著作及出版之自由。」、「以上
      各條列舉之自由權利，除為防止妨礙他人自由、避免緊急
      危難、維持社會秩序，或增進公共利益所必要者外，不得
      以法律限制之。」憲法第11條、第23條分別定有明文。又
      「言論自由為人民之基本權利，憲法第11條有明文保障，
      國家應給予最大限度之維護，俾其實現自我、溝通意見、
      追求真理及監督各種政治或社會活動之功能得以發揮。惟
      為兼顧對個人名譽、隱私及公共利益之保護，法律尚非不
      得對言論自由依其傳播方式為合理之限制。．．．」亦經
      司法院釋字第509號解釋在案。食品衛生管理法第19條第1
      項規定對於食品所為之標示、宣傳或廣告，不得有不實、
      誇張或易生誤解之情形，即係為保護消費者之健康等公共
      利益而設，為防止妨礙他人之身體健康所必要，符合憲法
      第23條規定之意旨，故食品衛生管理法第19條第1項與憲
      法保障言論自由之旨趣並無牴觸。是原告主張本件原處分
      違反憲法第11條規定云云，亦不可採。
    綜上所述，本件原告系爭廣告內容已涉及醫療效能，核屬違
    反食品衛生管理法第19條第1項之規定，被告依同法第32條
    第1項規定處原告罰鍰4萬元，核無違法，訴願決定予以維持
    ，亦無違誤，原告聲明撤銷，為無理由，應予駁回。本件為
    本件為簡易案件，爰不經言詞辯論逕為判決。
據上論結，本件原告之訴為無理由，依行政訴訟法第233條第1項
、第236條、第195條第1項後段、第98條第1項前段，判決如主文
。
中    華    民    國    98    年    11    月    19    日
                臺中高等行政法院第一庭
                                法  官  林 清 祥
以上正本證明與原本無異。
如不服本判決，應於判決送達後20日內，以本訴訟事件所涉及之
法律見解具有原則性者，始得向本院提出上訴狀並表明上訴理由
，經最高行政法院許可，否則不得上訴；如於本判決宣示後送達
前提起上訴者，應於判決送達後20日內補提上訴理由書（均應依
對造人數提出繕本）。
中    華    民    國    98    年    11    月    19    日
                                書記官  陳 美 利


司法院資訊處製作；財團法人民間司法改革基金會備份。
